臺灣板橋地方法院刑事判決　　　　　　　94年度易緝字第28號
公　訴　人　臺灣板橋地方法院檢察署檢察官
被　　　告　丙○○
上列被告因詐欺案件，經檢察官提起公訴（八十七年度偵字第九
三九六號），本院判決如下：
    主  文
丙○○無罪。
    理  由
一、公訴意旨略以：被告丙○○意圖為自己不法之所有，於民國
    八十五年五月十日，在臺北縣板橋市○○路○段一二二號二
    樓，向甲○○詐稱被地下錢莊逼債，急需新臺幣（下同）十
    萬元週轉，賣完房子後，立可在隔月十日還錢，使甲○○信
    以為真而陷於錯誤，交付現金十萬元，詎屆期丙○○並未還
    錢，所交付之客票亦未獲兌現，並避不見面。甲○○始知受
    騙，因認被告涉犯刑法第三百三十九條第一項之詐欺取財罪
    嫌。
二、按犯罪事實應依證據認定之，無證據不得認定其犯罪事實；
    不能證明被告犯罪者，應諭知無罪之判決，刑事訴訟法第一
    百五十四條第二項、第三百零一條第一項分別定有明文。又
    事實之認定應憑證據，如未能發現相當證據，或證據不足以
    證明，自不能以推測或擬制之方法，為裁判基礎（最高法院
    四十年臺上字第八六號判例參照）。另認定不利於被告之事
    實，需依積極證據，茍積極證據不足為不利於被告事實之認
    定時，即應為有利於被告之認定，更不必有何有利之證據。
    次按告訴人之告訴，本以使被告受刑事訴追為目的，故其陳
    述是否與事實相符，自應調查其他證據，以資審認，苟其所
    為攻擊之詞，尚有瑕疵，則在此瑕疵未予究明以前，即不能
    遽採為斷罪之基礎（最高法院六十九年臺上字第一五三一號
    判例參照）。次按刑法第三百三十九條第一項詐欺罪之成立
    ，以意圖為自己或第三人不法所有，以詐術使人將本人或第
    三人之物交付為要件，若所謂以詐術使人交付，必須被詐欺
    人因其詐術而陷於錯誤，若其所用方法，不能認為詐術，亦
    不致使人陷於錯誤，即不構成該罪（最高法院四十六年度台
    上字第二六０號判例意旨參照）。至於債之關係成立後，如
    有未依債之本旨履行民事債務之情形，在一般社會經驗上可
    能之原因甚多，縱令是出於惡意不為履行，苟無足以證明其
    在債之關係發生時，自始即具有不法所有意圖之積極證據，
    亦僅能令負民事債務不履行之責任，尚不得據此推定未依約
    履行之一方具有詐欺取財之犯意。
三、本件公訴人認被告丙○○涉有詐欺取財罪嫌，係以告訴人甲○○之指訴、支票及存證信函為其主要論據。訊據被告固不
    否認曾於八十五年五月十日，透過告訴人之母丁○○向告訴
    人借用現金十萬元，其後並曾交付發票人為躍迪企業有限公
    司，發票日期為八十五年八月十日、金額為二十萬元之支票
    （下稱系爭支票）予告訴人，惟該張支票並未兌現，且伊在
    本院九十四年六月一日審判期日之前，亦尚未完全清償前開
    款項等事實，惟始終堅決否認有何詐欺取財犯行，略辯稱：
    (一)伊沒有要詐騙告訴人的意思，伊原先係向丁○○分租一間
    房間，並與丁○○同居一戶，借錢後仍居住原處，後來才搬
    至同居人住處，伊搬家時也曾告知丁○○，並未避不見面；
    (二)當時是丁○○之前曾向伊借了十萬元，另告訴人之妹妹乙○○也向伊陸續借了約二萬元，伊因急需用錢，乃告訴丁○○此事，丁○○才請告訴人借錢給伊，伊以為丁○○可以幫
    伊還錢給告訴人；(三)伊在第一次遭通緝緝獲後，曾匯款六千
    元至甲○○郵局帳戶以支付利息，另外還曾匯款一萬元至同
    一帳戶以償還本金，可見伊並無詐欺之意思等語。經查：
    (一)告訴人指稱：「（檢察官問：妳當時為何會認為她（指被
      告）騙妳？）如果她沒有錢還我，可以直接講明，不用拿
      一張票給我，另外她後來離開租賃處，讓我找不到」等語
      （見本院審判筆錄第十頁），固據其提出系爭支票，及告
      訴人於八十五年十月十七日寄予被告之存證信函一份為證
      。然由其於本院審理時以證人身分具結證稱：「（你與被
      告有無金錢往來？）沒有，就只有八十五年五月十日這次
      金錢借貸」「（這次金錢借貸之金額還款期間如何？）她
      說本金九萬，借一個月，屆滿後要還十萬元」「（你在之
      前提告訴時有提供支票一張作為證據是作什麼用？提示偵
      卷第三頁並告以要旨）五月十日借，六月十日要還，六月
      十月到期沒有還，她說讓她緩一個月，她願意加計一個月
      的利息給我，一個月利息就是一萬元，到了七月十日她還
      是沒有還，所以她在七月十日給我這張支票」「（為何本
      金加利息頂多十二萬元，為何會開二十萬元支票？）被告
      說這是她賣房子的價金。她為了表示她要還款給我，她說
      支票兌現後，再退她八萬元，因為她當時還住在我母親的
      住處」「（被告何時離開租賃處？）這張支票是八月十日
      退票，退票時還沒有離開，她之後何時離開我就不清楚，
      因為我沒有住在那邊」等語（本院審判筆錄第九至十頁）
      ，可知被告於借款當時，直至八十五年八月十日系爭支票
      退票為止，始終居住在其向告訴人之母丁○○所分租之房
      間內，且一再請告訴人同意展期清償，而非借得款項後即
      避不見面。次查被告於搬離其向丁○○分租之房間時，曾
      向丁○○口頭告知乙節，除據被告於本院審理時供述明確
      外，核亦與告訴人以證人身分證稱：「（被告搬離你媽媽
      住處，你母親有沒有跟你說？）有，我母親當時如何說我
      已經沒有印象」（本院審判筆錄第十一頁）等語相符，可
      見被告當時並非刻意躲避告訴人，至於其後來雖未再主動
      與告訴人聯繫，但亦僅係不履行債務之問題，而不能反推
      其於借款之初即無還款之意。再查系爭支票背面有被告之
      背書，並記載其戶籍住址，有該支票在卷可查，此亦為告
      訴人得以按址寄送存證信函之原因，其既已簽名背書，並
      填寫其當時戶籍地址，衡情應已表示願負背書人責任之意
      ，至於該張支票其後雖遭退票，但仍無法免卻被告背書人
      之擔保責任，自亦難據予認定被告於收取借款當時即有詐
      欺之主觀犯意。從而告訴人認其遭到被告詐欺，諒係誤解
      民事上債務不履行與刑法上詐欺取財罪之區別，所為指訴
      即不得作為認定被告犯罪之唯一證據。至於系爭支票及存
      證信函，至多僅能證明被告交予告訴人之該張支票曾遭退
      票，及告訴人曾對被告寄發存證信函之事實，均不能直接
      證明被告於借款之初即有詐欺取財之認識，而無從援為被
      告不利之認定。
    (二)被告雖辯稱：當時是丁○○之前曾向伊借了十萬元，另告
      訴人之妹妹乙○○也向伊陸續借了約二萬元，伊因急需用
      錢，乃告訴丁○○此事，丁○○才請告訴人借錢給伊，伊
      以為丁○○可以幫我還錢給告訴人等語，然此是否屬實，
      乃其與丁○○及乙○○間之民事糾紛問題，核與本案被告
      向告訴人借款所衍生之糾紛間，並無直接關連。另又辯稱
      ：伊在第一次遭通緝緝獲後，曾匯款六千元至甲○○郵局
      帳戶以支付利息，另外還經曾匯款一萬元至同一帳戶以償
      還本金等語，固與本案有所關連，然其並未提出任何證據
      供本院參酌，且本院既已為被告有利之認定，則此部分辯
      解是否屬實，已無於本案再予詳究之必要。至於告訴人於
      本院審理時點收被告所償還之現金九萬元後，雖表示：「
      希望被告連同利息也能還給我」等語（本院審判筆錄第十
      六頁），然本案被告是否已經完全返償借款，乃屬民事糾
      葛，應由告訴人另外循民事訴訟途徑處理，尚難單以被告
      並未完全返還借款本金及其利息，即率以詐欺取財罪相繩
      ，附此說明。
四、綜上事證，本案尚未達於通常一般之人均不致有所懷疑，得
    確信其為真實之程度，而有合理性懷疑之存在，本院無從形
    成有罪之確信。此外，復查無其他積極證據足資認定被告涉
    有詐欺取財犯行，既不能證明被告犯罪，且告訴人之指訴既
    有瑕疵，復未能提出其他積極證據足證被告有告訴人所指犯
    行，根據「罪證有疑，利於被告」之證據法則，依法應為無
    罪之諭知。
據上論斷，應依刑事訴訟法第三百零一條第一項，判決如主文。
本件經檢察官葉志飛到庭執行職務。
中　　華　　民　　國　　94　　年　　6 　　月　　15　　日
                  刑事第十一庭  審判長法　官  潘  翠  雪
                                      法?官  王  士  珮
                                      法?官  楊  明  佳
上列正本證明與原本無異。
如不服本判決應於送達後十日內向本院提出上訴狀
                                      書記官  黃  炎  煌
中　　華　　民　　國　　94　　年　　6 　　月　　15　　日
